臺灣高等法院臺中分院刑事判決　　 95年度上更(二)字第169號
上　訴　人　臺灣彰化地方法院檢察署檢察官
被　　　告　丁○○
　　　　　　　　　　樓之1
選任辯護人　洪煌村律師
　　　　　　張柏山律師
　　　　　　李慶松律師
上列上訴人因被告貪污治罪條例等案件，不服臺灣彰化地方法院
90年度訴字第71號中華民國92年4月30日第一審判決（起訴案號
：臺灣彰化地方法院檢察署89年度偵字第8716號），提起上訴，
經本院判決後，最高法院第二次發回更審，本院判決如下：
    主  文
原判決關於丁○○部分撤銷。
丁○○依據法令從事公務之人員，利用職務上之機會詐取財物，
處有期徒刑年陸月，褫奪公權貳年。
    事  實
一、丁○○自民國（下同）八十五年十二月間起，至八十九年一
    月十日止，擔任彰化縣埔心鄉衛生所（下稱埔心鄉衛生所）
    主任兼醫師（於八十九年一月十一日離職），負責埔心鄉衛
    生所之醫療行政及門診業務（含開立處方箋及核價），在上
    開任職期間，係依據法令從事於公務之人員。另陳素貞（經
    臺灣彰化地方法院九十年度訴字第七一號判處無罪，嗣檢察
    官上訴後，經本院以九十二年度上訴字第一四五一號判決駁
    回上訴，已無罪確定）於八十九年一月十日為埔心鄉衛生所
    約僱藥劑生，負責調劑藥品及藥品管理之業務（現已離職）
    ；蕭美惠於八十九年一月十日負責埔心鄉衛生所門診之掛號
    與收費業務；楊秀珍於八十九年一月十日負責埔心鄉衛生所
    之出納業務；楊月珍於八十九年一月十日則擔任埔心鄉衛生
    所之約僱護理師，負責病患之針劑注射及跟診業務；張麗卿
    （經臺灣彰化地方法院九十年度訴字第七一號判處無罪確定
    ）則為埔心衛生所之義工。
二、緣埔心鄉衛生所對於健保不給付之藥品，及支援埔心鄉老人
    會、長青俱樂部之藥品，曾以「自費處方」（即自費購藥）
    之方式處理（按衛生所因不具藥商資格，依法不得販售藥品
    ）。丁○○因已計畫在上開日期離職之後，要在埔心鄉衛生
    所附近自行開業，為節省在外自行開業所需之藥品成本，竟
    於八十九年一月十日任職埔心鄉衛生所主任兼醫師之最後一
    日，基於在業務上所作成之處方箋（利用電腦製作）為不實
    記載以向埔心鄉衛生所詐取藥品與針劑等財物而圖為自己不
    法所有之基於單一之犯意，利用其職務上同一之機會，於同
    日下午，接續先分別以丁○○個人、及借用其母楊陳麗觀（
    楊陳麗觀同意借用名義）之名義掛號、及另再分別以張麗卿
    （張麗卿同意借用名義）、丙○○○（丙○○○不知情，張
    麗卿、丙○○○二人當日先前均曾因感冒等症狀而前往掛號
    就診）二人之名義掛號之後，丁○○即利用其有權開立處方
    箋及核價之機會，明知其與楊陳麗觀、張麗卿、丙○○○此
    次掛號實際均未就診，且知依其所開立之處方箋，埔心鄉衛
    生所應交付之藥品內容（品名、單價、數量），其中丁○○
    、楊陳麗觀、張麗卿部分，其藥品應收費用均各超過新台幣
    （下同）二萬元；丙○○○部分之藥品應收費用亦超過三萬
    元。詎丁○○仍以其所認知之上開「自費處方」（即自費購
    藥）之方式，在其與楊陳麗觀、張麗卿、丙○○○等人之處
    方箋為：其與楊陳麗觀、張麗卿、丙○○○等人均因「其他
    急性上呼吸道感染」而就診之記載，並接續開立其「使用藥
    品」之品名與數量各如附件所示之四張自費處方箋。而依據
    處方箋所記載之「使用藥品」品名與數量依序為：
(一)、丁○○之處方箋部分，藥品總價為九萬五千六百二十七點一
    五元（處方箋自動計算金額為九萬五千六百二十八元）。
(二)、楊陳麗觀之處方箋部分，藥品總價為五萬一千四百二十一元
    。
(三)、張麗卿之處方箋部分，藥品總價為七萬六千一百十元。
(四)、丙○○○之處方箋部分，藥品總價為八萬零八百三十五元。
    但丁○○則在其與楊陳麗觀、張麗卿、丙○○○等人之處方
    箋收費「合計欄」，依序分別為(一)二萬元、(二)二萬元、(三)二
    萬元、及(四)三萬元之不實記載，後並接續持以行使，使不知
    上開處方箋核價不實之掛號收費人員蕭美惠僅向丁○○收取
    九萬元；而負責調劑藥品及藥品管理業務之陳素貞、及因業
    務而保管注射針劑之楊月珍，均因不知丁○○上開核價不實
    與繳費不足之行為，陷於錯誤，乃分別將附件所示之四張自
    費處方箋所記載之「使用藥品」品名與數量，均打包交予丁○○，丁○○則再將上開藥品運回其自行開設之「丁○○診
    所」供己使用，而以此方式接續向埔心鄉衛生所詐取價值共
    計二十一萬三千九百九十三點一五元之藥品得逞。其在業務
    上所製作之處方箋（私文書）為上開不實記載之行為，並足
    生損害於埔心鄉衛生所。
三、嗣埔心鄉衛生所兼代主任林錦山於八十九年一月十一日移交
    後，為製作移交清冊，需編製八十九年一月一日至十日之會
    計報表，經林錦山於八十九年一月三十日製作會計報表時，
    發現該期收支短絀（即帳目有虧損情事），進一步追查，始
    查悉上情。丁○○後並於八十九年二月二日以現金按處方箋
    自動計算金額繳回不足之款項二十一萬三千九百九十四元。
四、案經彰化縣政府政風室移請臺灣彰化地方法院檢察署檢察官
    偵查起訴。
    理  由
一、訊據本案被告丁○○對於伊自八十五年十二月間起，至八十
    九年一月十日止，確實擔任彰化縣埔心鄉衛生所主任兼醫師
    （於八十九年一月十一日離職），負責埔心鄉衛生所之醫療
    行政及門診業務（含開立處方箋及核價）之事實，雖然坦白
    承認。亦坦承伊於八十九年一月十日下午，確有以其與楊陳
    麗觀、張麗卿、丙○○○等四人之名義在埔心鄉衛生所掛號
    ，且在其與楊陳麗觀、張麗卿、丙○○○此次掛號實際均未
    就診之情況下，在伊業務上所做成之處方箋為上開記載，且
    於當日下午確僅支付九萬元之後，即將陳素貞、及楊月珍分
    別打包交付各如附件所示之四張自費處方箋所記載之「使用
    藥品」品名與數量，均運回伊自行開設之「丁○○診所」供
    己使用，後至八十九年二月二日才以現金繳回不足之款項二
    十一萬三千九百九十四元等情，惟被告丁○○仍矢口否認伊
    有何犯罪情事，並辯稱：伊於離職之前一日，因見該衛生所
    並無立即接任之醫師，且擔心接任醫生之用藥習慣不同，致
    現存藥品可能會過期而造成醫療資源浪費，且知埔心鄉衛生
    所對於健保不給付之藥品，及支援埔心鄉老人會、長青俱樂
    部之藥品，曾以「自費處方」（即自費購藥）之方式處理，
    才決定以「自費處方」之購藥方式，自費購買埔心鄉衛生所
    之庫存藥品，伊在當日，並曾到二樓問過埔心鄉衛生所之會
    計林錦山及總務楊秀珍討論自費購買庫存藥品及憑證等相關
    問題，其等亦均告知伊可以「自費處方」之方式自費購藥，
    並表示會計等程序可以配合，故伊才於當日下午先以伊及伊
    之母親之名義掛號自費購藥，利用該二個空檔慢慢將一些藥
    名輸入電腦，後因欲購買之藥品很多，來不及將藥名全部輸
    入，便先行列印該兩份形式上為處方箋之購買藥名明細表，
    並繼續看診，看到最後幾個病患，才想到還有一些欲自費購
    藥之藥名尚未輸入，才又徵得衛生所同事張麗卿及丙○○○
    之同意，另以他們名義掛號自費購藥，繼續輸入伊所欲購買
    之藥名，至於藥價部分，因衛生所電腦系統之藥品費用欄位
    （包括內服藥、外用藥等）為四個欄位，最高金額為九九九
    九元，而伊輸入欲自購之藥品後，電腦出現「＊＊＊＊」符
    號，伊對電腦外行，衛生所內亦無專業人士可供諮詢，伊不
    知如何解決此項問題，兼以當天下午門診人數高達六十二名
    ，門診時間為下午一時三十分至五時，伊甚為忙碌，根本沒
    有時間以手算方式完成藥品總價之正確計算，心想約乘以二
    倍，粗估大約每份明細表藥費二萬元即足夠，最後一張明細
    表輸入後，擔心上開粗估之每張藥價二萬元會有不足，才又
    於最後一張明細表多加一萬元而輸入藥價三萬元，合計共九
    萬元，並有向會計（即林錦山）告知月底結算如有不足，會
    再補繳餘款，伊才將九萬元交付掛號小姐蕭美惠，後來衛生
    所代主任林錦山到診所告知伊所付藥費不足時，伊即補交餘
    款，絕無為自己不法所有之意圖及施用詐術之情事，林錦山
    如事先不知伊自費購藥之事，不可能直接找伊補繳不足款項
    ，另伊所購買之藥品不少，楊月珍有整理針劑打包且在紙箱
    上註記「主任」等字，蕭美惠負責收費，楊秀珍擔任總務對
    於平日門診僅有數千元收入相當熟悉，其等對於伊自費購藥
    之事當時均知之甚明，嗣後證述不知此情均非可信，伊實無
    公訴人所指訴之犯罪情事，應不為罪；而且伊自費購買埔心
    鄉衛生所庫存之藥品，其價格實際上高於一般藥商賣給私人
    診所之市價，伊若為節省在外自行開業所需之藥品成本，理
    應直接向藥商購藥，而非在埔心鄉衛生所任職之最後一天自
    費購藥等語。
二、惟查：
(一)、按各鄉（鎮、市）衛生所隸屬於縣衛生局，兼受鄉（鎮、市
    ）長之督促；省轄市、區衛生所隸屬於市衛生局。衛生所掌
    理左事項：「一：門診醫療、健康檢查、巡迴醫療、緊急救
    護及實驗診斷等事項。二：醫藥、食品衛生、環境衛生、營
    業衛生、家戶衛生及職業病管理事項。三：公共衛生護理、
    婦幼衛生、口腔衛生、學校衛生、家庭計畫、疾病防治、國
    民營養、衛生教育及衛生統計等事項。四：其他有關衛生保
    健事項。」衛生所置主任一人（兼醫師），綜理所務，並指
    揮監督所屬員工。臺灣省各縣市鄉鎮市區衛生所組織規程（
    九十四年八月二十四日廢止）第二條、第三條、第五條分別
    定有明文。查，被告丁○○於前開案發時間，確係擔任彰化
    縣埔心鄉衛生所之主任兼醫師，負責埔心鄉衛生所之醫療行
    政及門診業務（含開立處方箋及核價），於八十九年一月十
    一日才離職，上情除經被告丁○○坦白承認，且經彰化縣政
    府政風室移送偵辦函述甚明外，並有彰化縣埔心鄉衛生所九
    十三年四月十九日彰心衛字第○九三○○○○五二四號函在
    卷（見本院上訴卷第198頁）可稽，及有被告丁○○於任職
    期間，所開立之處方箋及核價資料影本附卷足憑，被告丁○○係依據上開法令服務於地方自治團體所屬機關而具有法定
    職務權限之人員，應堪認定。雖然，刑法第十條第二項關於
    公務員之定義，於九十四年二月二日總統令公布修正，於九
    十五年七月一日施行，但仍無礙於被告丁○○刑法上「公務
    員」身分之認定（詳後論述）。至於，被告丁○○雖為公務
    員，但被告丁○○與病人間之診療關係，屬私經濟行為，又
    處方箋既係被告在替病患看診之後所開立，且埔心鄉衛生所
    負責調劑藥品之人員，係依據處方箋之記載調劑並交付藥品
    給病患，另掛號收費之人員亦係依據被告丁○○在處方箋所
    核定之應收費用收費，則此處方箋應係其業務上作成之文書
    ，而非公務員職務上所掌之公文書，亦應無疑義。
(二)、又本案被告丁○○於八十九年一月十日下午，先後以其個人
    、楊陳麗觀、張麗卿、丙○○○之名義掛號之後，被告丁○○係分別開立其等四人均因「其他急性上呼吸道感染」而就
    診，且「使用藥品」之品名與數量各如附件所示之四張自費
    處方箋，並於處方箋收費「合計欄」，依序分別為二萬元、
    二萬元、二萬元、及三萬元之記載，此有各該處方箋影本在
    卷可稽。而依據上開四張處方箋所記載之「使用藥品」品名
    與數量，被告丁○○之處分箋藥品總價應為九萬五千六百二
    十七點一五元（處方箋自動計算金額為九萬五千六百二十八
    元）；楊陳麗觀之處方箋藥品總價應為五萬一千四百二十一
    元；張麗卿之處分箋藥品總價應為七萬六千一百十元；丙○○○之處分箋藥品總價應為八萬零八百三十五元，此情除據
    埔心鄉衛生所人員核計明確外，並為被告丁○○所是認，核
    與證人即彰化縣政府醫療課承辦人員許禎華於本院更一審供
    述「（問：對本案藥費之計算是否以醫療行為之處方箋為計
    算基礎？）答：……醫療行為之處方箋與自行購藥是不同的
    。本件楊醫師四份處方的藥品計算，醫政課的人員開會時認
    為不是醫療的處方，至於如何計價是依據行政院衛生署研發
    之電腦系統來核算的，就本案開會時，以非醫療的處方所列
    出之藥價，就是如原審法院判決所示之全額明細。」「（問
    ：本件檢察官認為被告應繳納之藥費約四十餘萬元，不只上
    開附表所列之三十餘萬元？）答：可能是收費標準與叫貨進
    價不太一樣，醫療行為的藥品收費，會比藥品進價貴，本件
    藥品的計價，應該比醫療行為藥品的收費還少，所以上開附
    表所列的金額是我們開會決定的，應是正確的。」（見本院
    更一卷第148、149頁）等語相符，足見被告丁○○之上開藥
    品核計之總價，應屬無訛。是被告丁○○在此四張處方箋所
    記載之應收費用顯有不實。此項記載不實並持以行使之行為
    ，自足生損害於埔心鄉衛生所收費之正確性。且如埔心鄉衛
    生所人員不知上開登載不實，而陷於錯誤交付超過支付費用
    之藥品，自屬利用職務上之機會為詐術之實施。至於，檢察
    官起訴之事實雖認「被告丁○○明知丙○○○並無自費掛號
    看診之情事，竟利用不知情之丙○○○前往看診之機會，推
    由張麗卿冒用丙○○○名義自費掛號」部分，惟被告丁○○
    堅稱：伊徵得其母親楊陳麗觀、張麗卿、丙○○○同意，以
    本人及其他三人名義掛號等語（見原審卷（一）第16頁背面
    、原審卷（二）第465、466頁），核與張麗卿所陳：主任告
    訴伊要以伊名義掛號等語相符（見調查站卷第38頁、原審卷
    （二）第299頁），可見張麗卿雖同意以其名義借予被告丁○○掛號，但無「由『張麗卿』冒用丙○○○名義自費掛號
    」之情形。此外，參照丙○○○在本院具結證稱：被告丁○○未曾告訴伊要借用伊名義購藥，被告丁○○離職當天早上
    伊掛號一次，下午未曾掛號等語（見本院更二審卷第97頁背
    面、98頁背面），則八十九年一月十日下午丙○○○當天第
    二次掛號部分，應係被告丁○○未徵得丙○○○同意，擅自
    以其名義掛號，以遂行在處方箋上虛偽記載等上開犯行無訛
    。
(三)、本案被告丁○○雖以前開情詞，辯稱：埔心鄉衛生所相關人
    員均知其自費購藥之事，且伊事先亦有告知嗣後補款等情。
    惟查：
１、埔心鄉衛生所相關人員在事先或當時是否知悉被告丁○○自
    費購藥，此與其等是否知悉被告丁○○在收費「合計欄」為
    不實之記載，係屬不同之二事。處方箋之開立與核價既屬被
    告丁○○之業務上權限，埔心鄉衛生所相關人員自僅能依據
    被告丁○○所開立之處方箋調劑並交付藥品，掛號收費人員
    亦僅能依據處方箋之記載收費。被告於原審及本院以前開情
    詞辯稱：埔心鄉衛生所相關人員（即林錦山、蕭美惠、楊月
    珍、楊秀珍）均知其自費購藥乙節，縱屬事實，亦不能因此
    即認定被告丁○○並無本案上開犯行。此部分爭執本院不再
    贅述。
２、又本案被告丁○○在電腦輸入上開四張處方箋欲自費購買之
    藥品之後，於藥品費用欄位（自付金額欄），電腦縱使出現
    「＊＊＊＊」符號，惟埔心鄉衛生所每月由共同被告陳素貞
    所製作之「藥品庫存月報表」均有藥品單價之記載（見原審
    卷（一）第46頁），亦因埔心鄉衛生所庫存之藥品單價有因
    報表輸入電腦，被告丁○○才得經由行政院衛生署之「衛生
    所資訊系統」軟體，於處方箋經由電腦自動計價。故本案被
    告丁○○在電腦輸入上開四張處方箋欲自費購買之藥品之後
    ，於自付金額欄位，電腦縱使出現「＊＊＊＊」符號，而被
    告丁○○縱使一時誤以為無法查知總價，但上開藥品單價，
    究屬甚易查明。至於，全國醫療資訊網台中區域資訊中心八
    十九年三月十三日函覆埔心鄉衛生所亦稱：「由於本系統開
    發時對於有關費用欄位僅定義四個欄位的長度，所以當金額
    超過九九九九元時，進位後該欄位便會出現＊＊＊＊符號；
    此為程式因欄位長度不足之正常顯示，並非計算錯誤所導致
    」等語（見調查卷第75頁）。惟依彰化縣衛生局九十年十月
    三日彰衛防字第九○一○二八五○號函稱：「埔心鄉衛生所
    前主任兼醫師丁○○以其本人及楊陳麗觀、張麗卿、丙○○○等四人名義，自費掛號後所開處方箋所列藥目，於當時使
    用電腦系統上，確認可列出藥品名、數量及總金額，不需經
    人工修改『批價』，當可自動產生總金額，並可自動列印於
    處方箋收據上，即使總金額超過五位數亦無問題」等語（見
    原審卷（二）第326頁），似指在電腦輸入處方箋欲自費購
    買之藥品之後，即使總金額超過五位數，電腦於藥品費用欄
    位亦不會出現「＊＊＊＊」符號。兩者對於處方箋金額之說
    明，似有不同。本院為究明實情再發函查詢，經行政院衛生
    署國民健康局覆以：「經洽詢本系統原程式設計廠商，依程
    式設計及欄位設定，處方箋上之『自付』欄設定為4位數，
    『合計』欄設定為5位數；醫療費用收據上之『自付金額』
    與『實收金額』欄位皆設定為6位數，爰此，不超過上述欄
    位設定，皆可自動列印於處方箋及醫療收據上。」有該局九
    十五年九月二十七日國健社字第０九五０二００八０五號函
    在卷為憑（見本院更二審卷第78頁）。準此，被告丁○○在
    上開電腦輸入上開四張處方箋欲自費購買之藥品之後，於自
    付金額欄位，電腦縱使出現「＊＊＊＊」符號，惟因其程式
    設計及欄位設定，處方箋上之「合計欄」設定為五位數；醫
    療費用收據上之「自付金額」與「實收金額」欄位皆設定為
    六位數，在不超過上開欄位設定，皆可自動列印於處方箋及
    醫療收據上，而本件被告丁○○以自己、楊陳麗觀、張麗卿
    、丙○○○名義掛號購藥之處方箋藥品總價依序應為九萬五
    千六百二十七點一五元（處方箋自動計算金額為九萬五千六
    百二十八元）、五萬一千四百二十一元、七萬六千一百十元
    、八萬零八百三十五元，前已敘明，此四項藥品金額均不超
    過五位數，依照行政院衛生署國民健康局上開說明，皆可自
    動列印於處方箋上之「合計欄」，以及醫療收據上「自付金
    額」與「實收金額」欄位，故在各別處分箋自付金額欄位上
    ，縱使因欄位設定不足出現「＊＊＊＊」符號，但以本件購
    藥金額，依當時程式設計，其購藥金額可自動計算出現於處
    方箋上之「合計欄」，及醫療費用收據上之「自付金額」與
    「實收金額」欄位，均已明確。
３、又，依據被告丁○○所開立之處方箋，其個人、楊陳麗觀、
    張麗卿、丙○○○之「使用藥品」，依序僅各為三十、十三
    、十一、十八種。無論其自己或請同事於上、下班之時間核
    算計價，均非難事，亦難認有耗時難算之情，何需請會計於
    月底再為結算？況本案被告丁○○於八十九年三月五日所自
    書之「報告」，就計價部分，除載述「敝人於任職最後一日
    ，諸事倥傯繁瑣，又兼門診業務，一時失慮，……誤以平日
    門診藥品平均費用值粗乘各項，未詳加逐項計算藥品藥價，
    致錯認九萬元即足額，致有上述短差……」等語（見偵查卷
    第17頁）之外，並未述稱有向何人告知月底結算再為補繳之
    情。雖於八十九年十月二十一日在法務部調查局彰化縣調查
    站應訊時，辯稱有向蕭美惠及林錦山言明多退少補（見調查
    站卷宗第5頁），此後亦執此為辯，共同被告【陳素貞】亦
    曾於原審法院供稱：當時有因懷疑何以為九萬元整數而問蕭
    美惠，蕭美惠說丁○○曾經言明月底算出再多退少補云云，
    以及其於本院審理時亦陳稱：「（問：楊醫師當天自費購藥
    是否有列印四張處方箋及收據？）答：有的。（問：這四張
    金額共多少？）答：合計九萬元。我也覺得很奇怪，我問收
    費小姐，他說楊醫師有跟他說月底報表出來後多退少補」等
    語（見本院更一審卷第146頁）。惟證人【林錦山】於偵查
    中已證稱：「做移交清冊，發現盈餘變成負債，成本大於盈
    餘，去查，才發現他開的這四張藥方價格差太多。」（見偵
    卷29頁）「（丁○○拿藥時）沒有（說短少金額會補差額）
    ，在發現時我向他催討，他才補差額」等語（見偵卷第82頁
    ），嗣在原審及本院審理時，亦為相同之證詞。另證人【蕭
    美惠】於原審法院亦為：「不知道（丁○○帶走藥品之事）
    。」「電腦秀出來的實際金額就是九萬元，所以我收九萬元
    。」「沒有（說不夠的話再找他拿）。」「沒有告訴（我這
    是他粗估的金額）」等語之證述（見原審卷（二）第295至
    301頁）。而證人【楊秀珍】於原審法院亦證稱：「有，我
    那時辦出納，當天下午蕭美惠拿（九萬元）給我，因為已下
    班，所以隔天我就要工友拿去農會存，我知道這九萬是丁○○拿給蕭美惠，蕭美惠沒有說什麼用途，我想是門診收入。
    」「我以為是門診收入，我也沒有跟他們討論自費購藥的事
    。」「我也沒有聽到買藥多退少補的事，在二月初，我才知
    道這件事」等語（見原審卷（一）第103、104頁）。依據上
    開證人之證詞，其等顯均證稱被告丁○○並未告知費用僅係
    粗估，可於月底結算補足。衡諸常情，上開藥品之計價既難
    認有耗時難算之事，出納相關作業亦需當日結算（於當日製
    作會計傳票、日報表，本件並係於八十九年一月十一日製作
    完成粘貼憑證用紙，將現款繳庫），被告丁○○於本院審理
    中亦供承「相關會計日報表須於當日製作完畢。」等語，則
    被告丁○○豈會請林錦山等人於月底再為結算以便補足？如
    有此情，上開證人與被告丁○○原有同事情誼彼此又無怨無
    仇，依據被告丁○○當時之囑咐辦理即可，豈會發生後來查
    帳不符，致令被告丁○○被移送偵辦之事？而被告丁○○如
    因此被移送偵辦，林錦山等人理當虧欠於心，嗣後如據實陳
    述即可洗清被告丁○○之犯罪嫌疑，其等就此部分豈會嗣後
    均再為虛偽證述而同入被告丁○○於罪？被告丁○○此部分
    所辯，不合情理，尚非可信。另被告【陳素貞】於八十九年
    十月二十一日在彰化縣調查站應訊時，係供述：「在八十九
    年一月十日當天丁○○醫師有特別交待我，他們四人的藥會
    列印處方箋給我，要我將藥品調劑後交給他轉交，因為上述
    藥品數量龐大，所以我的印象深刻，我是依據丁○○醫師開
    立之處方箋釋出藥品，至於醫療費用收據及使用藥品數量金
    額明細表並不是我經手的，所以我不清楚。」「我是依據丁○○醫師的指示，將前述藥品交給他，我並不清楚該藥品之
    流向」等語（調查站卷宗第21頁），再於偵查中供述：「藥
    我發給患者。」「掛號處蕭美惠負責（收款）。」「我交給
    丁○○一整箱的藥，小包的藥才交給患者。」「（這麼多藥
    搬出去）我沒有問，我不敢問。」「我根據電腦處方箋拿藥
    ，電腦處方箋包括手寫的，他給我一張健保處方（即手寫部
    分）以及一件電腦處方，我依照電腦處方給藥」各情（見偵
    卷第76至78頁）。被告陳素貞在原審及本院之上開供詞與其
    偵查中之供述不符，已難採信，況其於本院上開所供，亦係
    聽聞自蕭美惠說丁○○曾言明月底再多退少補云云，屬傳聞
    之詞，核與蕭美惠上開供述不符，自無可採，更何況其因同
    被列為共犯起訴，故在原審法院為資辯解而為不實供述之虞
    ，其在原審法院所為之上開供詞亦非可信。
４、再徵之被告丁○○所開立之四張自費處方箋，除品名外，數
    量亦屬不少（有多達五千者），且藥品之實際應收費用均遠
    超過其所記載之二萬元或三萬元等情以觀，縱使被告當時因
    未詳細計算，故未能確知其實際應收費用總額，但其在當時
    ，應知依其所開立之處方箋，埔心鄉衛生所應交付之藥品內
    容（品名、單價、數量），其中其與楊陳麗觀、張麗卿部分
    ，其藥品應收費用均各超過二萬元，丙○○○部分之藥品應
    收費用亦超過三萬元，此情亦堪認定。被告丁○○明知此情
    ，仍故為上開不實之登載，有為自己不法所有之意圖，其情
    甚明。
(四)、證人乙○○於本院證稱：「（你是否曾經任職臺灣派頓化學
    製藥股份有限公司？）是的。職稱是彰化縣業務代表。任職
    自民國七十六年到九十一年。職務內容為推銷藥品。〔這些
    處方簽哪些藥是你們公司所製造的？（提示處方簽價格明細
    表）〕Aipatron Inj這項針劑，是我們公司所製造的。（八
    十九年一月，派頓公司對外銷售這藥，單價多少？）一支針
    劑賣一般診所大約七、八元。但賣給衛生所為健保價，每劑
    是十二元。這是健保局規定的。（你們公司賣藥品給衛生所
    及一般私人診所，價格有不一？）賣給衛生所價格較高，因
    為是公家的，照健保局的規定。一般私人診所會殺價所以比
    較便宜」等語（見本院更二審卷第99頁及其背面）；而證人
    戊○○亦於本院結稱：「（你曾經任職中國化學製藥股份有
    限公司？）是的。我任職自八十八年至九十三、四年。當時
    職稱是業務代表。業務內容是銷售及收款。〔這些處方簽哪
    些藥是你們公司所製造的？（提示處方簽價格明細表）〕有
    四種藥品即Stin Inj、Cefazoline Inj、Femstat supp、
    Trenfylline S.R.F。（這四總藥品賣給衛生所與一般私人
    診所，有無價差？）賣給衛生所單價比較高，一般私人診所
    比較低。（大約差多少？）因為衛生所以健保價為準。第一
    種Stin Inj賣給一般診所大約便宜一半左右，賣給衛生所大
    概十八元，賣給一般診所約九元。第二種Cefazoline Inj賣
    給一般診所價格約健保價的三成。第三種Femstat supp塞劑
    ，賣給一般診所價格約為健保價之三分之一。第四種
    Trenfylline S.R.F腦循環的藥，也是賣給一般診所約健保
    價三分之一」等語（見本院更二審卷第99頁背面、第100頁
    ），固與被告丁○○所稱衛生所之藥品，價格高於一般藥商
    賣給私人診所之市價等語相符。但查，被告丁○○於八十九
    年一月十日下午，以其個人、楊陳麗觀、張麗卿、丙○○○
    之名義掛號之後，開立附件所示之四張自費處方箋，並於處
    方箋收費「合計欄」，依序分別為二萬元、二萬元、二萬元
    、及三萬元，總計九萬元，此四筆藥價遠低於埔新鄉衛生所
    依序應有之藥價九萬五千六百二十七點一五元、五萬一千四
    百二十一元、七萬六千一百十元、八萬零八百三十五元，總
    計藥價差額為二十一萬三千九百九十三點一五元，前已說明
    甚詳，是以，被告丁○○於八十九年一月十日以九萬元購得
    價值三十萬三千九百九十三點一五元之藥品，其支出之成本
    比例上為衛生所價格之百分之二九點六（90000÷303993.15
    ＝0.296），並不比證人乙○○、戊○○所陳述私人診所直
    接向藥商購藥之價格昂貴，故被告丁○○聲請傳訊之證人乙○○、戊○○之證詞，也無法採為被告丁○○有利之認定。
(五)、本案被告丁○○在開立「使用藥品」品名與數量各如附件所
    示之四張自費處方箋之後，有持續持以行使，使不知上開處
    方箋核價不實之掛號收費人員蕭美惠僅向被告丁○○收取九
    萬元，業據證人蕭美惠證述甚詳。而丙○○○在八十九年一
    月十日下午並未同意被告丁○○以其名義掛號乙節，已如前
    述，被告丁○○仍以丙○○○名義掛號，致不知情之掛號人
    員蕭美惠為不實掛號之記載（被告丁○○冒用丙○○○名義
    掛號部分不成立犯罪，詳後論述）。另負責調劑藥品及藥品
    管理業務之陳素貞、及因業務而保管注射針劑之楊月珍，均
    因不知丁○○上開核價不實與繳費不足之行為，陷於錯誤，
    乃分別將附件所示之四張自費處方箋所記載之「使用藥品」
    品名與數量，均打包交予被告丁○○，被告丁○○則再將上
    開藥品運回其自行開設之「丁○○診所」供己使用，上情亦
    據共同被告陳素貞、及證人楊月珍證述明確。被告丁○○有
    以前開詐術，使埔心鄉衛生所上開承辦人員陷於錯誤，而連
    續向埔心鄉衛生所詐取價值共計二十一萬三千九百九十三點
    一五元之藥品得逞，事證明確。被告丁○○以前開情詞否認
    犯罪，尚非可採。至於被告丁○○於離職前，有無異常購入
    藥品情事，並不影響本院之認定，併此敘明。
三、比較新舊法：
    按被告行為後，刑法及刑法施行法業於九十四年二月二日總
    統令公布修正，於九十五年七月一日施行（下稱新刑法，修
    正前刑法下稱舊刑法），參酌最高法院九十五年五月二十三
    日刑事庭第八次會議決議，新刑法第二條第一項之規定，係
    規範行為後法律變更所生新舊法律比較適用之準據法，於新
    刑法施行後，應適用新刑法第二條第一項之規定，為「從舊
    從輕」之比較。本件被告所犯之違反貪污治罪條例之特別刑
    法部分，惟修正前後之刑法第十一條規定，本法總則於其他
    法律有刑罰或保安處分之規定者，亦適用之。但其他法律有
    特別規定者，不在此限。被告違反貪污治罪條例特別刑法部
    分既仍有特別規定外之刑法總則適用，則上開刑法修正即有
    比較之必要。本案涉及法律變更之部分，比較如下：
(一)、按被告行為後，刑法第十條第二項關於公務員之定義，經總
    統於九十四年二月二日公布修正，於九十五年七月一日施行
    ，原規定為「稱公務員者，謂依法令從事公務者。」修正規
    定為「稱公務員者，謂下列人員：(一)依法令服務於國家、地
    方自治團體所屬機關而具有法定職務權限，以及其他依法令
    從事於公共事務，而具有法定職務權限者。(二)受國家、地方
    自治團體所屬機關依法委託，從事與委託機關權限有關之公
    共事務者。」雖然對於公務員之範圍加以限縮，其立法理由
    略稱：第一款前段所謂「依法令服務於國家、地方自治團體
    所屬機關」係指國家或地方自治團體所屬機關中依法令任用
    之成員。故其依法代表、代理國家或地方自治團體處理公共
    事務者，即負有特別保護義務及服從義務。至無法令執掌權
    限者，縱服務於國家或地方自治團體所屬機關，例如僱用之
    保全或清潔人員，並未負有前開特別保護義務及服從義務，
    即不應認其為刑法上之公務員。查，被告丁○○於八十九年
    一月十日任職之彰化縣埔新鄉衛生所，係依據當時有效之臺
    灣省各縣市鄉鎮市區衛生所組織規程第二條規定，係地方自
    治團體即彰化縣政府所屬機關，依同上組織規程第三條規定
    ，掌理：「一：門診醫療、健康檢查、巡迴醫療、緊急救護
    及實驗診斷等事項。二：醫藥、食品衛生、環境衛生、營業
    衛生、家戶衛生及職業病管理事項。三：公共衛生護理、婦
    幼衛生、口腔衛生、學校衛生、家庭計畫、疾病防治、國民
    營養、衛生教育及衛生統計等事項。四：其他有關衛生保健
    事項。」其所掌理者自屬公共事務，被告丁○○當時擔任埔
    心鄉衛生所主任兼醫師，依同上組織規程第五條規定，綜理
    所務，並指揮監督所屬員工，係依法代表地方自治團體處理
    公共事務者，負有特別保護義務及服從義務，依修正後刑法
    第十條第二項第一款規定，仍符合刑法上之公務員。本件經
    比較新舊法，被告丁○○無論依修正前後之刑法第十條第二
    項規定，均符合公務員身分，依刑法第二條第一項前段規定
    ，應適用被告之行為時法律即舊法。
(二)、被告丁○○行為後，修正後刑法（新法）第三十三條第五款
    規定「罰金：新臺幣一千元以上，以百元計算之」，與修正
    前刑法第三十三條第五款規定「罰金：（銀元）一元以上」
    不同。比較新舊法結果，以修正前即行為時法較有利於被告
    丁○○，故依刑法第二條第一項前段規定，本案關於刑法第
    二百十六條、第二百十五條行使業務上登載不實文書罪及貪
    污治罪條例第七條第一項第二款之【最低】法定得科或得併
    科罰金刑部分，自應適用行為時之法律即修正前刑法第刑法
    第三十三條第五款規定決定其罰金部分之法定刑。
(三)、被告行為後，因修正後之刑法刪除第五十五條關於牽連犯之
    規定。本件被告所犯後開違反貪污治罪條例、行使業務文書
    登載不實罪具有牽連犯之關係，依修正前即行為時之規定，
    應從一重之違反貪污治罪條例之罪處斷；依修正後之刑法既
    已刪除牽連犯之規定，則所犯上述各罪應依數罪併罰之規定
    分論併罰。比較新舊法之規定，仍應適用舊法論以牽連犯，
    較有利於被告。
(四)、次按，此次刑法第三十七條亦有修正，該條第二項原規定為
    「宣告六月以上有期徒刑，依犯罪之性質認為有褫奪公權之
    必要者，宣告一年以上十年以下褫奪公權」，修正規定為「
    宣告一年以上有期徒刑，依犯罪之性質認為有褫奪公權之必
    要者，宣告一年以上十年以下褫奪公權」，依刑法第二條第
    一項規定，比較新、舊法結果，對被告之法律效果並無不同
    ，亦應依被告之行為時法律即舊法論處。
四、論罪科刑部分：
(一)、核被告丁○○所為，係犯貪污治罪條例第五條第一項第二款
    之依據法令從事公務人員利用職務上機會詐取財物罪及刑法
    第二百十六條、第二百十五條之行使業務文書登載不實罪。
(二)、公訴人就被告丁○○違反貪污治罪條例部分，認被告丁○○
    係犯貪污治罪條例第四條第一項第一款之侵占公有財物罪，
    及就被告丁○○登載不實部分，認被告丁○○係犯刑法第二
    百十六條、第二百十三條之行使公務員登載不實公文書罪，
    固非無見，惟按刑事訴訟法第三百條所謂變更起訴法條，係
    指在不擴張及減縮單一法益及同一被害客體之原訴之原則下
    ，法院得就有罪判決，於不妨害基本社會事實之範圍內，得
    自由認定事實，變更檢察官所引應適用之法條而言。例如竊
    盜、侵占、詐欺取財三罪，其基本社會事實同為意圖為自己
    或第三人不法之所有，以和平手段取得他人之財物，侵害他
    人之財產法益。因之，檢察官如係以上述三種罪名中之任一
    罪名起訴，法院依其調查證據審理結果，就被告侵害單一法
    益之同一被害客體（即事實同一），如認被告犯罪手段有異
    於起訴書所認定者（例如起訴書認定被告係施用詐術取得系
    爭財物，法院認定係以竊取方法而取得系爭財物），即得變
    更起訴法條之罪名為其餘兩罪中之另一罪名。（最高法院八
    十一年度台非字第四二三號判決參照）。經查本件被告丁○○並非持有、保管藥品之人，已如前述，其不法領得藥品乃
    係詐欺之結果。然侵占、詐欺取財二罪，其基本社會事實同
    為意圖為自己不法之所有，以和平手段取得他人之財物，侵
    害他人之財產法益，要屬基本社會事實同一之範圍內，自得
    變更檢察官所引應適用之法條。又，被告丁○○雖為公務員
    ，但被告丁○○與病人間之診療關係，屬私經濟行為，又處
    方箋既係被告在替病患看診之後所開立，且埔心鄉衛生所負
    責調劑藥品之人員，係依據處方箋之記載調劑並交付藥品給
    病患，另掛號收費之人員亦係依據被告丁○○在處方箋所核
    定之應收費用收費，則此處方箋應係其業務上製作之文書，
    而非公務員職務上所掌之公文書，公訴人認處方箋係公文書
    ，容有誤會，但就被告丁○○登載不實之行為，仍屬基本社
    會事實同一，公訴人起訴法條尚有未恰，應依刑事訴訟法三
    百條及前開見解予以變更。
(三)、至於被告丁○○明知為不實之事項而登載於業務上所作成文
    書之低度行為，已被行使此項登載不實業務文書之行為所吸
    收，應不另論罪。又被告丁○○所犯上開二罪之間，有方法
    結果之牽連關係，為牽連犯，應依修正前刑法第五十五條後
    段之規定，從一重依貪污治罪條例第五條第一項第二款之依
    據法令從事公務人員利用職務上機會詐取財物罪處斷。再按
    連續犯之成立，除主觀上須基於一個概括之犯意外，客觀上
    須先後數行為，逐次實施而具有連續性，侵害數個同性質之
    法益，其每一前行為與次行為，依一般社會觀念，在時間差
    距上，可以分開，在刑法評價上，各具獨立性，每次行為皆
    可獨立成罪構成同一罪名，始足當之。若數行為於同時同地
    或密切接近之時地實施，侵害同一法益，各行為之獨立性極
    為薄弱，依一般社會觀念，在時間差距上，難以強行分開，
    在刑法評價上，以視為數個舉動之接續施行，合為包括之一
    行為予以評價，較為合理，則屬接續犯，而為包括之一罪。
    （最高法院八十六年台上字第三二九五號判決參照）本件被
    告丁○○係於八十九年一月十日下午，利用同一機會，接續
    多次實施在上開處方箋上依序為不實記載，並持以行使，並
    接續詐得上開之藥品，顯見被告丁○○係基於單一之犯意，
    利用同一機會，接續多次實施上開犯罪，且侵害同一法益，
    自應成立接續犯之包括一罪，為單純一罪，公訴意旨認係連
    續犯，容有誤會，併予敘明。又本案被告丁○○已於八十九
    年二月二日以現金繳回其所詐得藥品之全部價額二十一萬三
    千九百九十四元，業據彰化縣政府政風室於本案移送偵辦函
    內敘述明確。本案自無需再諭知追繳其犯罪所得（或追徵其
    價額），併此敘明。
(四)、又本件被告雖於八十九年一月十日當天接續向埔心鄉衛生所
    詐取上開差額價值共計二十一萬餘元藥品之行為，惟於八十
    九年一月十一日移交林錦山發現追查後，丁○○即於八十九
    年二月二日以現金繳回不足之款項全數，觀諸被告上開犯罪
    情狀，應係一時失慮，在客觀上顯非不可憫恕，倘科以被告
    法定最低之刑，實嫌過重，誠為情輕法重，本院衡其犯罪情
    狀，爰依刑法第五十九條之規定，酌量減輕被告之刑。
(五)、至被告丁○○未經丙○○○同意，仍以丙○○○名義掛號，
    致不知情之掛號人員蕭美惠為不實掛號之記載部分，並無證
    據可資證明蕭美惠知情且與被告丁○○有業務上文書登載不
    實之犯意聯絡，且按他人明知不實事項，而使從事業務之人
    ，登載於其業務上作成之文書，因刑法關於業務上文書登載
    不實之規定，無如刑法第二百十四條設有規定，又無被告丁○○與蕭美惠共犯之明確證據，故被告丁○○此部分行為不
    成立犯罪，附此敘明。
五、撤銷原審判決及量刑審酌之理由：
    本案被告丁○○之犯罪事證已甚明確而堪認定，原審判決認
    其犯罪不能證明而為無罪之判決，自有未恰，檢察官上訴意
    旨據以指摘原判決不當，為有理由，應由本院將原判決關於
    被告丁○○部分撤銷改判。爰審酌被告丁○○受有醫學高等
    專業教育，一時貪得藥品差價而罹刑典，所詐欺財物之價額
    為二十一萬三千餘元，及其雖仍否認犯罪但於案發後已繳回
    上開價額等一切犯罪情狀，量處有期徒刑三年六月，並依據
    貪污治罪條例第十七條之規定，為褫奪公權二年之宣告。
據上論斷，應依刑事訴訟法第三百六十九條第一項前段、第三百
六十四條、第二百九十九條第一項前段、第三百條、貪污治罪條
例第二條、第五條第一項第二款、第十七條、刑法第十一條前段
、第二條第一項前段、第五十九條、修正前刑法第二百十六條、
第二百十五條、第五十五條後段、刑法第三十七條第二項，判決
如主文。
本案經檢察官甲○○到庭執行職務。
中　　華　　民　　國　　96　　年　　1 　　月　　4 　　日
            刑事第八庭    審判長法　官　羅　得　村
                                法　官  張　靜　琪
                                法　官  陳　宏　卿
上列正本證明與原本無異。
如不服本判決應於收受送達後十日內向本院提出上訴書狀，其未
敘述上訴之理由者並得於提起上訴後十日內向本院補提理由書（
均須按他造當人之人數附繕本）。
                                書記官　柯　孟　伶
中　　華　　民　　國　　96　　年　　1 　　月　　4 　　日
【附錄論罪科刑法條】：
貪污治罪條例第5條
有下列行為之一者，處七年以上有期徒刑，得併科新台幣六千萬
元以下罰金：
一  意圖得利，擅提或截留公款或違背法令收募稅捐或公債者。
二  利用職務上之機會，詐取財物者。
三  對於職務上之行為，要求、期約或收受賄賂或其他不正利益
    者。
前項第一款及第二款之未遂犯罰之。
